【裁判字號】    89,上訴,405
【裁判日期】    890711
【裁判案由】    常業重利等
【裁判全文】
臺灣高等法院高雄分院刑事判決                    八十九年度上訴字第四五號
    上  訴  人    台灣高雄地方法院檢察署檢察官
    上訴人即被告  甲○○
    選任辯護人    禎和
右上訴人因被告常業重利等案件，不服臺灣高雄地方法院八十八年度字第九一六號中
華民國八十九年一月四日第一審判決（起訴案號：臺灣高雄地方法院檢察署八十七年
度偵字第二四五一三號、二四六０四號、二七八一九號），提起上訴，本院判決如左
：
    主  文
原判決關於甲○○部分撤銷。
甲○○共同連續乘他人急迫貸以金錢，而取得與原本顯不相當之重利，處有期徒刑
月。扣案之帳冊肆本及現金新台幣參萬貳仟元，均沒收。又意圖販賣而持有第二級毒
品，處有期徒刑伍年貳月，扣案之安非他命拾包（驗前毛重伍拾點零公克，驗後
毛重伍拾點貳伍公克）、貳小盒（驗前毛重貳拾點玖零公克，驗後毛重貳拾點捌伍公
克）沒收銷燬之，三號夾鏈袋柒包、一號夾鏈袋壹包及電子磅秤壹台均沒收。應執行
有期徒刑伍年肆月，扣案之帳冊肆本及現金新台幣參萬貳仟元，均沒收，扣案之安非
他命拾包（驗前毛重伍拾點零公克，驗後毛重伍拾點貳伍公克）、貳小盒（驗前
毛重貳拾點玖零公克，驗後毛重貳拾點捌伍公克）沒收銷燬之，三號夾鏈袋柒包、一
號夾鏈袋壹包及電子磅秤壹台均沒收。
    事  實
一、甲○○有多次違反麻醉藥品管理條例前科，但不構成累犯；猶不知悔改，又與陳
    香蘭（成年人，業經臺灣高雄地方法院判決確定）為姐弟關係，竟基於概括犯意
    ，共同基於乘他人急迫，貸以金錢，而取得與原本顯不相當之犯意聯絡，連續自
    八十七年九月間起，在高雄市○○區○○街一九０巷七二號陳香蘭住處，由甲○
    ○出資新台幣（下同）六萬元，供陳香蘭以「日仔會」之方式，乘綽號「阿蓮」
    、「娟仔」、「豆漿」、「黃太太」等人急迫須用款之際，從事高利貸放款業務
    ，其方式為借款者每借一萬七千元，分四十天償還本金及利息，每天須償還利息
    及本金五百元，屆期共計償付本金及利息二萬元，核計月息約十三分，而取得與
    原本顯不相當之重利。甲○○又於八十七年十月中旬，向不詳姓名之人取得第二
    級毒品安非他命二盒及十三包後，意圖販賣而持有之。嗣於八十七年十月二十一
    日下午一時三十分許，陳香蘭攜帶帳冊三本及收取之本利三萬二千元，前往甲○
    ○位於高雄市○○區○○街二十一號三樓之一住處與甲○○對帳時，適為警查獲
    ，並扣得甲○○所有供經營高利貸放款所用之帳冊一本，及其所有之安非他命十
    三包（驗前毛重五十點三０公克，驗後毛重五十點二五公克）、二小盒（驗前毛
    重二十點九零公克，驗後毛重二十點八五公克），供意圖販賣安非他命所用之電
    子秤一台及預備用之三號夾鏈袋七包、一號夾鏈袋一包，及陳香蘭所有供經營高
    利貸放款所用之帳冊三本及現金三萬二千元，及甲○○所有，但非供意圖販賣安
    非他命所用或預備用之研磨機一台等物。
二、案經高雄市政府警察局三民第二分局移送臺灣高雄地方法院檢察署檢察官偵查起
    訴。
    理  由
一、訊據被告甲○○矢口否認有重利及意圖販賣而持有毒品犯行，辯稱：陳香蘭係招
    募互助會，並非以經營「日仔會」方式，從事高利貸放款業務；至於六萬元，係
    伊借予陳香蘭，供其辦理離婚之用，亦與投資經營「日仔會」無涉；又扣案之毒
    品係因平日經常腹痛，而大量購入供自行吸用以減輕腹痛，並非供販賣用，且夾
鏈袋原係伊姐陳香蘭用來分裝加工衣服的扣子，嗣其未再從事衣服加工，伊始拿
    來備用，並非供販賣使用等語云云。經查：
(一)、關於重利部分：
、證人陳香蘭固附和被告之說詞，稱：伊並無經營高利貸放款業務，而係經營「日
    仔會」，即參加會員茍欲標會，得在標單上填寫姓名，再由伊抽籤，抽中者，即
    屬得標，得標者則可得會款一萬七千元，伊再於得標翌日起，按日向得標者收取
    五百元，連續收取四十天。至於被查獲當天，伊至甲○○住處，係因當月伊本身
    得標，並已收取部分會款，打算當天至當舖贖回金飾（須五萬一千元），故託甲
    ○○核算會款，不足部分則請其先行借用云云。
、惟被告如何以經營「日仔會」方式，從事高利貸放款業務一節，業據證人陳香蘭
    於警訊供承：「．．．被查獲之帳冊及現金，是我在經營俗稱『日仔會』（高利
    貸）放款及記帳用，另乙本帳冊係甲○○與我共同經營『日仔會』記帳核對用」
    、「如有人缺錢，急需用錢時，經由朋友居間介紹，我再放款，最高借款為三萬
    四千元，利息（月息）約四分利，我放款給綽號『阿蓮』、『娟仔』、『豆漿』
    、『黃太太』等人，至今放款約二十萬元，獲利約七萬元，利息均由我每日向他
們收取」、「．．．今天我係買午餐及要跟他（指甲○○）核對『日仔會』的帳
    目，才在該處」等語（見警卷第一至二頁），及於偵查中自承：「（問：你何時
    做地下錢莊？）八十七年八月二十五日起至今，每借一萬七千元，四十天還，每
    天還五百元，共二萬元」等語（見八十七年度偵字第二四五一三號卷第十三頁背
    面）。被告甲○○於警訊亦供稱：「．．．帳簿一本、現金一萬四千元，是我本
    人所有，另帳簿三本、現金三萬二千元是所姐姐所有，她（指陳香蘭）今日到我
    住處是跟我核對放日仔會（高利貸）之帳目的」（見警卷第一頁背面）、「（她
    （指陳香蘭）來找我是核對日仔會帳目，在八十七年九月份起由我投資新台幣六
    萬元給她放日仔會，而利息由我們按息平分」（見警第二頁背面）等語，二人所
    供互核一致，復有「日仔會」帳冊四本及收取之本利三萬二千元扣案可佐。
、參以經原審法院就陳香蘭於被查獲當日究係為何至被告甲○○住處一事，將其與
    被告隔離訊問結果，陳香蘭係供稱：「．．．我當日才到那裏，警方就來了，所
    以還沒請我弟算到會錢，我當日去要向他借一萬多元，我告訴他贖金飾尚欠一萬
    多元，所以想先向他借，但他還沒有說是否同意，警方就來了」等語（見原審卷
    第八十五頁）；被告甲○○則供稱：「她是要我計算要給得標的人多少錢，：：
    ：我算完冊子即還她，她偶而都會要我幫她算會錢」、「：：：：當日她也沒有
    說要向我借錢」（見原審卷第八十六頁）等語，二人關於當天是否已核算會款，
    及陳香蘭是否已開口向被告甲○○表示借款一事，所述顯有歧異，不足採信。
、至於證人殷康婷、賈寶瑩固於原審法院結證渠等確有參加被告陳香蘭招募之互助
    會云云，惟經訊之其運作方式，殷康婷則證稱：「會員每天付她（指陳香蘭）五
    百元，她負責收錢，共十七人參加，她都是看我們何人急需用錢，先墊款給該人
    ，再向我們收款，得標者可拿一萬七千元」等語（見原審卷第三十八頁），惟依
    其所述，因得標者之一萬七千元，係由陳香蘭所提供，既由其提供，自係經營放
    款業務，而非招募互助會甚明；另證人賈寶瑩證稱：「每日交五百元，何人缺錢
    再填寫標單，標金最高是三千元，得標金額尾會可拿二萬多元，每日開標：：：
    ：會員共三十幾人：：：：」等語（見原審卷第三十九頁），惟此亦與陳香蘭於
    原審法院所述：標金是三千元，會員十六人等語不符，是其等所述，顯係臨訟勾
    串之詞，均不足採信。又每貸予一萬七千元，每日收取五百元，連續收取四十天
    ，核計其月息約十三分，顯與原本不相當至為明顯。被告嗣後所辯，係卸責之詞
    ，自非可採，罪証明確，犯行洵堪認定。
(二)、關於意圖販賣而持有毒品部分：
、本件有安非他命十三包、二小盒（扣案之結晶物均送請高雄醫學院附設中和紀念
    醫院檢驗結果，確係安非他命，有該院八十八年七月二十日Ｂ0000000號
    、Ｂ0000000號檢驗報告單可佐－見原審卷第六十八及六十九頁）、三號
    夾鏈袋七包、一號夾鏈袋一包及電子磅秤一台（該電子磅秤亦驗出有有甲基安非
    他命反應，有高雄醫學院附設中和紀念醫院八十八年八月二十日Ｂ000000
    0號檢驗報告單可參）等證物扣案可佐。
、又上開證物係警察於被告之高雄市○○區○○街二十一號三樓之一住處內查獲，
    為被告所是認，並有搜索扣押證明筆錄可參；本件參以：被告所持有之安非他命
    數量多達七十餘公克，且其中十三包部分，均係分裝成每包三點八公克，此經本
    院當庭勘驗明確，如被告僅係以供自行使用為目的，僅須於施用時，酌量取用即
    可，何須自備電子秤並將安非他命分裝成每包重量均相等之包裝﹖足見其意圖供
    販賣而予分裝。
、至被告雖有施用安非他命行為，但此並無礙於其意圖販賣而持有毒品行為，蓋常
    年施用毒品者，因缺乏社會適應性，謀生不易，又因施用毒品習性戒絕不易，其
    為籌措施用毒品經費，鋌而走險，進而販賣毒品者，亦所在多有，自難以被告有
    施用毒品行為，即認定所持有之毒品係供自行施用。
、又安非他命屬中樞神經興奮劑，具有輕微之成癮性，服用後會產生依賴性、耐藥
    性，並引起不安、頭昏、顫抖、亢進性反應、失眠、焦慮、譫妄、慢性中毒、精
    神障礙、類似精神分裂症之錯覺、幻覺、妄想及伴有行動與性格異常等副作用，
    其劑量增大時，甚或會導致死亡；而其慣用者，由於精神錯亂，更具有暴力攻擊
    及反社會行為等傾向，情況極為嚴重，故前經行政院衛生署於七十九年十月九日
    以衛署藥字第九Ｏ四一四二號公告列入麻醉藥品管理條例第二條第四款所定「化
    學合成麻醉藥品」管理（現則為列為第二級毒品），顯見其服用者所到之效果為
    不安、頭昏、顫抖、亢進性等反應，與被告所稱止痛之效果明顯相違，足見被告
    所辯係卸責之詞，不足採信，其犯行堪為認定。
二、核被告甲○○經營高利貸放款業務之所為，係犯刑法第三百四十四條重利罪。公
    訴意旨雖被告此部分行為，係犯刑法第三百四十五條之常業重利罪，惟依陳香蘭
    所述，其於經營高利貸行為期間，僅放款約二十萬元，所得利息約七萬元，並由
    被告與陳香蘭平分，業如前述；而所謂常業重利，係指以博取重利為生活之事業
    而言，本件被告之放款數量及獲利情形，均非鉅額，尚難認其係作為正常主要生
    活之資，並藉營生（最高法院八十九台上字第二０二七號判決參照），是本件公
    訴人起訴法條尚有未洽，應予變更。被告與陳香蘭間就上開犯行，有犯意聯絡及
    行為分擔，皆為共同正犯。其先後多次犯行，時間緊接，所犯又係成構成要件相
    同之罪名，應依連續犯之規定以一罪論，併加重其刑。又甲基安非他命係毒品危
    害防制條例第第二條第二項第二款所稱之第二級毒品；被告意圖販賣而持有毒品
    行為，係犯毒品危害防制條例第五條第二項之罪，所犯上開二罪間，犯意各別，
    罪名歧異，應予分論併罰。
三、原審就被告重利罪部分予以論罪科刑，固非無見，惟(一)就被告所犯刑法第三百四
    十四條之罪部分，認係成立同法第三百四十五條之罪。(二)被告意圖販賣而持有毒
    品部分，認係無罪，均有未洽。被告上訴意旨認其未與陳香蘭共同經營高利貸行
    為，雖無足取，但原判決既有可議之處；及檢察官上訴意旨，認原判決諭知被告
    意圖販賣而持有毒品罪為不當，為有理由，應由本院予以撤銷改判。爰審酌被告
    經營高利貸放款業務，危害社會經濟甚鉅，犯後又不知悔改，猶飾狡辯，顯無悔
    意，本不宜寬貸，惟念其等經營規模不大，所得非鉅，及意圖販賣而持有毒行為
    雖未販出，惟對於社會仍具有威脅性，及已有多次違反麻醉藥管理條例前科，當
    知安非他命害人不淺，所持有之數量不少，及犯後否認犯罪等情狀，各量處如主
    文所示之刑，並定期應執行刑。扣案帳冊四本及自陳香蘭身上扣得之現金三萬二
    千元，為被告及陳香蘭所有供經營高利貸放款業務所用及預備之物，業據被告及
    陳香蘭於警訊陳明在卷，爰均依刑法第三十八條第一項第二款規定宣告沒收。又
    扣案之安非他命十三包、二小盒係毒品，應依毒品危害防制條例第十八條第一項
    規定沒收銷燬之。電子秤一台，為被告所有，且供意圖販賣毒品而持有犯罪所用
    之物，應依毒品危害防制條例第十九條第一項規定宣告沒收。至三號夾鏈袋三號
    夾鏈袋七包、一號夾鏈袋一包，則為被告所有，且係供意圖販賣安非他命預備之
    物，爰依刑法第三十八條第一項第二款規定宣告沒收。至於自被告甲○○身上查
    扣之現金一萬四千元，並無證據足資證明與重利罪部分有直接關聯性，及研磨機
    一台，其上雖驗出海洛因反應，但亦無證據證明係供販賣安非他命所用或預備之
    物，依法不得宣告沒收，併此敘明。
據上論結，應依刑事訴訟法第三百六十九條第一項前段、第三百六十四條、第二百九
十九條第一項前段、第三百條、毒品危害防制條例第五條第二項、第十八條第一項前
段、第十九條第一項、刑法第十一條、第二十八條、第五十六條、第三百四十四條、
第三十八條第一項第二款，第五十一條第五款、罰金罰鍰提高標準條例第一條前段，
判決如主文。本案經檢察官陳新慶到庭執行職務。
中    華    民    國     八十九     年       七       月     十一       日
                              臺灣高等法院高雄分院刑事第七庭
                                  審判長法官  王光照
                                        法官  黃憲文
                                        法官  黃仁松
右正本證明與原本無異。
關於重利罪部分不得上訴。
其餘部分如不服本判決，應於判決送達後十日內向本院提出上訴狀，其未述理由者
並應於提出上訴狀後十日內向本院補提理由書（應附繕本)。
                                      書記官  郭蘭蕙
中    華    民    國     八十九     年       七       月     十三       日
附錄：本判決論罪科刑法條：
中華民國刑法第三百四十四條
乘他人急迫、輕率或無經驗貸以金錢或其他物品，而取得與原本顯不相當
之重利者，處一年以下有期徒刑、拘役或科或併科一千元以下罰金。
毒品危害防制條例第五條第二項：
意圖販賣而持有第二級毒品者，處五年以上有期徒刑，得併科新台幣五百
萬元以下罰金。
                                                                        Ｇ


司法院資訊處製作；財團法人民間司法改革基金會備份。
